臺灣彰化地方法院刑事判決　　　　　　　　　　　　九十二年度易字第一二五五號
　　公　訴　人　臺灣彰化地方法院檢察署檢察官
　　被　　　告　乙○○原名池.
　　選任辯護人　林永山律師
　　被　　　告　辛○○
　　選任辯護人　趙惠如律師
右列被告因侵占案件，經檢察官提起公訴（九十二年度偵續字第三八號），本院判決
如左：
        主  文
乙○○、辛○○共同連續意圖為自己不法之所有，而侵占對於業務上所持有之物，乙○○處有期徒刑捌月。緩刑貳年；辛○○處有期徒刑拾月。
        事  實
一、乙○○（原名池秋雲）、辛○○、戊○○及甲○○四人於民國七十八年間，各出
    資新臺幣（下同）二十萬元，在彰化縣彰化市○里○○路二七三巷二十三號一樓
    合夥成立「名星美的工作坊」（下稱名星工作坊），因辛○○有美容專業技術，
    乃共同協議推由辛○○、乙○○負責經營，並以辛○○之名義申請營利登記。然
    辛○○因其個人在外積欠債務，竟基於意圖為自己不法所有之概括犯意，將其所
    持有之與戊○○等三人所共有之合夥財產，於（一）自八十五年間某日起（詳細
    日期辛○○稱已不復記憶），陸續挪用名星工作坊所有之現金六十七萬六千七百
    四十三元，以清償其個人積欠他人之債務，並自任會首，召集互助會，且以名星
    工作坊名義跟二份，挪用名星工作坊所有之現金七十八萬元繳納互助會，而於得
    標後，將得標金挪為己用。嗣辛○○恐其個人債務狀況拖累名星工作坊之營運，
    乃於八十六年間改由乙○○為名星工作坊負責人。乙○○為名星工作坊之負責人
    後，因辛○○之債權人白美鑾、溫富美、許峻彰等人仍不斷至名星工作坊要求乙○○清償辛○○之債務，經乙○○與辛○○商量後，辛○○竟賡續前開犯意，與
    乙○○共同基於為自己不法所有之概括犯意聯絡，（二）自不詳時起（詳細日期
    乙○○二人稱已不復記憶），由乙○○陸續挪用名星工作坊所有之現金十九萬八
    千九百五十元清償辛○○對王敏、「李老師」之債務。又以乙○○之名義參加
    丙○○所召集的互助會二份，並挪用名星工作坊所有之現金七十一萬三千六百元
    （起訴書原載為七十萬零五百元）繳納互助會，而以得標之互助會會款清償辛○○積欠溫富美、許峻彰、白美鑾等人之債務。乙○○、辛○○再賡續前開犯意，
    於不詳時間（詳細日期乙○○二人稱已不復記憶），容許辛○○之債權人至名星
    工作坊消費，以抵償辛○○對其等之債務，其中辛○○之債權人「純梅」消費抵
    償四萬一千五百元、「素鳳」消費抵償九千八百元、「周太太」消費抵償二萬元
    、「東豐水果行」消費抵償七千四百元、「廖月娟」消費抵償七萬一千一百元、
    「金蘭」消費抵償一萬二千三百五十元。（三）又辛○○於不詳時間（詳細日期
    辛○○稱已不復記憶），向乙○○借款七萬五千元、乙○○之妹池淑子借款十萬
    元，乙○○並向其父池淨一郎借款五十五萬元轉借予辛○○，然因辛○○無力償
    還，乙○○為免損失，乃賡續前開犯意，而於不詳時間（詳細日期乙○○稱已不
    復記憶）連續將名星工作坊所有之現金七十二萬五千元，分次轉為彌補其父、妹
    及其本人債權無法獲得辛○○清償之損失。嗣於九十年九月間戊○○、甲○○查
    覺有異，召開合夥會議，始查悉上情。
二、案經被害人戊○○、甲○○訴請臺灣彰化地方法院檢察署檢察官偵查起訴。
        理  由
一、公訴檢察官於本院行準備程序時擴張犯罪事實（二）之挪用名星工作坊七十萬零
    五百元為七十一萬三千六百元繳納互助會，因僅就數額擴張，並無礙於事實之認
    定，本院自應准予擴張審理之。又被告或共犯之自白，不得作為有罪判決之唯一
    證據，仍應調查其他必之證據，以察其是否與事實相符，刑事訴訟法第一百五十
    六條第二款定有明文。是被告或共犯之自白非不得作為證據，且被告二人業經本
    院審理時各互列為證人詰問，辯護人均認共同被告之陳述無證據能力，容有誤會
    。另被告二人經分別依職權及聲請列為證人，本院因之依刑事訴訟法第二百八十
    七條之一第一項之規定，將共同被告之調查程序及辯論程序合併，先予敘明。
二、訊據被告辛○○固坦承有挪用犯罪事實（一）、（二）之金額，以清償自己之債
    務，惟否認有積欠同案被告乙○○犯罪事實（三）之金額，辯稱：伊有欠乙○○
    七萬五千元之借款，但另外六十五萬元如何而來伊不知道，伊會簽借據是迫於無
    奈簽的云云。被告乙○○固坦承有挪用犯罪事實（二）、（三）之金額，以清償
    同案被告辛○○之債務，及抵償其自己及其父、妹之債權，惟矢口否認有侵占犯
    行，辯稱：本件係屬隱名合夥，並無侵占之問題，且丙○○的互助會是同案被告
    辛○○向名星工作坊借錢跟會，伊才帶同案被告辛○○的債權人去標會，而犯罪
    事實（三）之金額也是同案被告辛○○向名星工作坊借錢還給伊及其父、妹的錢
    ，非伊自行挪用云云。惟查：
（一）按稱合夥者，謂二人以上互約出資以經營共同事業之契約；合夥之事務，如約
      定或決議由合夥人中數人執行者，由該數人共同執行之；合夥之通常事務，得
      由有執行權之各合夥人單獨執行之；稱隱名合夥者，謂當事人約定，一方對於
      他方所經營之事業出資，而分受其營業所生利益，及分擔其所生損失之契約；
      隱名合夥之事務，專由出名營業人執行之，民法第六百六十七條第一項、第六
      百七十一條第二項、第三項前段、第七百條、第七百零二條分別定有明文。次
      按合夥為二人以上互約出資以經營共同事業之契約，隱名合夥則為當事人約定
      一方對於他方所經營之事業出資，而分受其營業所生利益，及分擔其所生損失
      之契約。故合夥所經營之事業，係合夥人全體共同之事業，隱名合夥所經營之
      事業，則係出名營業人之事業，非與隱名合夥人共同之事業。苟其契約係互約
      出資以經營共同之事業，則雖約定由合夥人中一人執行合夥之事務，其他不執
      行合夥事務之合夥人，僅於出資之限度內負分擔損失之責任，亦屬合夥而非隱
      名合夥；現行商業登記法，並未規定由出名營業人登記為獨資營業時，其他合
      夥人即視為隱名合夥人，上訴人究為隱名合夥抑為普通合夥，端視上訴人與其
      他合夥人間之合夥契約內容而定，尚不能以商業登記為獨資即認上訴人為隱名
      合夥人，謂有民法第七百零四條第二項之適用，最高法院著有四十二年台上字
      第四三四號、六十五年台上字第二九三六號民事判例。本件告訴人戊○○迭次
      指稱：合夥名星工作坊時是辛○○找伊與甲○○，後來合夥相關細節已談好，
      乙○○再加入，伊等是四人合夥，剛開始是登記在被告辛○○名下，後來如何
      變成登記在被告乙○○名下伊就不知道；當時伊等是同意登記在被告辛○○名
      下，因為她是美容師，也因為美容這方面伊不懂，所以才全部委由被告辛○○
      處理等語。又證人馮珍芳於本院交互詰問時證稱：是告訴人戊○○找伊要做名
      星工作坊之財務報表，伊先去瞭解名星工作坊後才接下這個業務，也有與告訴
      人甲○○先談過，到名星工作坊時有與被告二人實際洽談；伊曾多次與被告及
      告訴人等四人共同開會；伊收取的費用是每月六至八千元，這價格是與被告及
      告訴人四人談的，最後敲定是被告辛○○決定的；伊大約幫名星工作坊整理財
      務有三年期間，每月都到名星工作坊收取資料，且當場收取現金（費用），有
      時向辛○○拿，有時向乙○○拿等語。另被告乙○○以證人之地位於交互詰問
      時證稱：名星工作坊是在七十八年開始做，八十年時因縣府的人來訪查說要有
      營利登記，才成立公司營利登記，當時股東是四人，伊與被告辛○○在名星工
      作坊工作，伊負責進貨及出貨的管理，被告辛○○負責收現，有客人來時，伊
      二人分配去服務客人，而如何分配是伊與被告辛○○協議的等語。被告辛○○
      以證人之地位於交互詰問時證稱：乙○○是伊的學生，當初成立名星工作坊時
      告訴人二人及伊及乙○○每人出資二十萬元，因告訴人甲○○與丁○○是朋友
      ，知道他要出租房子，伊就先去看該屋是否適合開業，之後，四個合夥人都去
      看地點，經過四個合夥人同意後才在該處開業；當初合夥時被告乙○○是最後
      加入，伊等四人約定由伊及被告乙○○負責執行，伊負責對外業務，乙○○負
      責內部業務等語。是告訴人戊○○及甲○○不惟有參與名星工作坊營業地點之
      選定，且得以聘請會計人員整理名星工作坊之財務，其等已實際參與名星工作
      坊之營運，至告訴人同意名星工作坊登記為被告辛○○獨資，嗣再改為被告乙○○獨資，僅係應彰化縣政府查訪人員之要求，為取得營利事業登記而已，其
      等係屬一般之合夥事業無訛，不能僅因名星工作坊係登記為獨資，即認係隱名
      合夥。雖證人庚○○證稱：伊公司與名星工作坊有十餘年之業務往來，其間到
      過名星工作坊無數次，但均未見過告訴人二人；伊公司是與名星工作坊簽約，
      再加蓋負責人的章，收的票都是負責人個人的票等語。惟告訴人與被告合夥成
      立名星工作坊，並由被告辛○○掛名對外，其等對外簽約理所當然以名星工作
      坊之名義與他人簽約，是證人庚○○證述，不能為認定名星工作坊是否為合夥
      關係或隱名合夥關係。綜上所述，依前揭民法條文規定及最高法院民事判例觀
      之，告訴人與被告等成立之名星工作坊係屬合夥關係，辯護人林永山律師代被
      告乙○○辯解本件係隱名合夥云云，殊有誤會。
（二）證人丙○○於偵查中證稱：伊有召集八十八年五月一日起至九十年七月一日止
      ，每會二萬元之互助會，被告乙○○是自己說以她自己的名義參加互助會，在
      起會時梁秀娟跟伊說被告乙○○要跟會，等到第一次標會時，被告乙○○有到
      現場，並當場表示要多加一份，但伊會單已印好，因梁秀娟本來就跟二份，梁
      秀娟就說她的部分要一份給被告乙○○，伊就答應，但沒改會單上的名字；被
      告乙○○二份互助會都是她親自出面標的，會錢也是伊親自交給她的等語（參
      臺灣彰化地方法院檢察署九十年度偵字第八四八七號偵查卷第七頁正反面）。
      另於本院交互詰問時證稱：伊原先不認識被告乙○○，是鄰居梁秀娟告訴伊被
      告乙○○要跟會，因有人要跟伊的會，伊就說好，讓被告乙○○跟一份；第一
      次開標時，被告乙○○有到場，並當場跟伊要求再加入一份，因為會單已經送
      出去，伊告訴被告乙○○沒有辦法，但在場之梁秀娟說她有跟二份，可以讓一
      份給被告乙○○，因為們二人都說好，伊就答應她們，同意梁秀娟其中的一份
      給被告乙○○，但會單並沒改，所以會單上梁秀娟的名義有一份是被告乙○○
      的；被告乙○○二份都有標到，且是親自到場標會，伊是以現金及客票給被告
      乙○○會款等語。又證人梁秀娟於偵查中證稱：伊有參加丙○○所召集的互助
      會，一開始伊跟二份，伊有跟被告乙○○說有這個會，她就參加，之後被告乙○○說要多跟一份，所以伊就讓她一份，而且是在第一次開標前就讓給她等語
      。是綜合證人丙○○、梁秀娟之證述，確係被告乙○○參加該會，且無從認定
      係被告辛○○要求被告乙○○參加該互助會，被告乙○○辯稱該互助會是被告
      辛○○以名星工作坊名義跟的云云，應係卸責之詞，委無可採；而其坦承確有
      以名星工作坊之資金繳交該互助會之會款，並將所標得之互助金用以支應被告
      辛○○個人之債務，是其與辛○○此部分侵占犯行，實堪認定。
（三）證人池淨次郎於偵查中證稱：被告乙○○有向伊借五十五萬元，說是要拿去買
      貨，但被告辛○○拿去週轉，後來被告乙○○借公司的錢來還伊，是被告乙○○拿錢還伊，被告辛○○沒拿錢還等語。證人池淑子於偵查中證稱：被告辛○○向伊借十萬元，有五年了，被告辛○○是透過被告乙○○向伊借的，於八十
      九年或九十年還清，是透過被告乙○○每個月還，有時還現金，有時用匯的等
      語（均參臺灣彰化地方法院檢察署九十年度偵字第八四八七號偵查卷第十頁正
      面）。又被告辛○○於九十年九月十三日所簽給被告乙○○之借據，其內容為
      「本人辛○○向乙○○借新台幣壹佰零玖萬捌仟玖佰柒拾伍圓整，本款項用來
      償還池淑子拾萬元、池次郎伍拾萬元、乙○○柒萬伍仟元、林富美參萬元、丙○○壹佰壹拾肆萬零伍佰元、債權轉為向乙○○負責，共需償還乙○○新台幣
      壹佰零玖萬整。特立此據，以茲證明  立據人：辛○○」，有該借據附卷可按
      。被告辛○○雖辯稱係在迫於無奈之情形下才簽該借據，然被告乙○○係被告
      辛○○之學生（徒弟），業據被告辛○○供明在卷，如確無借款之事，被告乙○○如何能給予被告辛○○壓力，被告辛○○又如何會同意簽立借據？另由證
      人池淨次郎及池淑子之證述，顯見被告乙○○確有挪用名星工作坊之金清償其
      個人之債務，亦可證被告乙○○辯稱：係被告辛○○向名星工作坊借錢還給證
      人及其自己云云，顯不實在。被告二人此部分之辯解，亦屬無稽。
（四）揆諸前揭說明，被告辛○○、乙○○所辯解部分均無可採信，又其等坦承部分
      ，核與告訴人戊○○、甲○○及其代理人己○○分別於偵、審中指訴之情節，
      及證人白美鑾、許峻彰、溫富美、王淑芳、陳美妙、施欣怡等人於偵查中之證
      述情節相符。此外，復有名星工作坊營利事業登記證影本、名星工作坊九十年
      九月十二日會議紀錄、被告乙○○提出之名星工作坊資產、負債計算表、彰化
      縣政府九十三年五月三十一日府建商字第０九三０一００五一四號、九十三年
      六月十一日府建商字第０九三０一０七０六四號函等在卷可按，被告辛○○、
      乙○○之自白部分顯與事實相符，本件事證明確，被告乙○○、辛○○之犯行
      均堪認定。
三、核被告乙○○、辛○○所為，均係犯刑法第三百三十六條第二項之業務侵占罪。
    又被告二人就犯罪事實（二）之部分有犯意聯絡及行為分擔，均為共同正犯。另
    被告二人多次業務侵占犯行，均時間緊接，所犯又係構成要件相同之罪名，均顯
    係基於概括犯意反覆為之，均為連續犯，均應依刑法第五十六條之規定，論以一
    罪，並均加重其刑。爰審酌被告等均未曾犯罪，品性尚佳、犯罪之動機、目的、
    所生危害，被告辛○○雖與告訴人達成民事和解（詳如卷附和解書），但僅付一
    期和解款項即未再支付，及本件犯行係因被告辛○○積欠他人債務無法清償而起
    ，被告等犯後均坦承部分犯行之態度等一切情狀，分別量處如主文所示之刑，以
    示懲處。次查被告乙○○前未曾受有期徒刑以上刑之宣告，有臺灣高等法院被告
    全國前案紀錄表、臺灣彰化地方法院檢察署刑案資料查註紀錄表在卷可按，被告
    乙○○因一時失慮，致罹刑典，其經此論罪科刑之教訓後，當能知所警惕而無再
    犯之虞，本院認本判決就被告乙○○所宣告之刑，以暫不執行為適當，爰併宣告
    緩刑二年，以勵自新。另被告辛○○雖與告訴人達成民事和解，然僅支付一期和
    解款項即未再支付，且本件犯行係由其引起等情，本院認其不宜宣告緩刑，併予
    敘明。
據上論斷，應依刑事訴訟法第二百九十九條第一項前段，刑法第二十八條、第五十六
條、第三百三十六條第二項、第七十四條第一款，罰金罰鍰提高標準條例第一條前段
，判決如主文。
本案經檢察官黃玉琪到庭執行職務。
中      華      民      國      九十三      年      八    月    十八    日
                                臺灣彰化地方法院刑事第一庭
                                    審判長法官  葉  榮  郎
                    法      官  葛  永  輝
                                    法      官  陳  秋  錦
右正本證明與原本無異。
如不服本判決，應於判決送達後十日內，向本院提出上訴狀（須附繕本）。
告訴人或被害人對於判決如有不服具備理由請求檢察官上訴者，其上訴期間之計算係
以檢察官收受判決正本之日期為準。
                                    法院書記官  于  淑  真
中      華      民      國      九十三      年      八    月    十八    日
刑法第三百三十六條
對於公務上或因公益所持有之物，犯前條第一項之罪者，處一年以上七年以下有期徒
刑，得併科五千元以下罰金。
對於業務上所持有之物，犯前條第一項之罪者，處六月以上五年以下有期徒刑，得併
科三千元以下罰金。
前二項之未遂犯罰之。
